【裁判字號】    91,上訴,2388
【裁判日期】    920409
【裁判案由】    違反公司法
【裁判全文】
臺灣高等法院刑事判決                          九十一年度上訴字第二三八八號
    上  訴  人  臺灣板橋地方法院檢察署檢察官
    被      告  乙○○
                        國民
右上訴人因被告違反公司法案件，不服臺灣板橋地方法院九十年度訴字第一八六八號
中華民國九十一年五月十五日第一審判決（檢察官聲請簡易判決處刑案號：臺灣板橋
地方法院檢察署九十年度偵字第三九七九號），提起上訴，本院判決如左：
    主    文
上訴駁回。
    理    由
一、公訴意旨以：被告乙○○係設於臺北縣新莊市○○路一二三巷十二號惠兆投資股
    份有限公司（以下稱惠兆公司）之負責人，明知公司設立登記時對股東應收之股
    款應確實繳納，不得僅以申請文件表明收足，竟於民國（下同）八十八年五月間
    辦理惠兆公司設立登記時，在其本人及股東甲○○、蔡李碧雲、蔡長青等人並未
    實際繳足惠兆公司設立登記之資本額新臺幣（下同）七千八百萬元前，即透過安
    和會計師事務所會計師李美賢（所涉共同違反公司法部分，由公訴人另案偵處）
    向不詳之人取得借款七千八百萬元，匯入惠兆公司籌備處，於同年五月六日在中
    國農民銀行新莊分行（以下稱農銀新莊分行）開設之活期存款號帳戶以取得存款
    證明，再交付會計師李美賢作為公司設立登記股東繳納股款之證件，持以向前臺
    灣省政府建設廳辦理設立登記，未及核准，即於同年月十日將資金七千八百萬元
    全數提出，迄至同年月十一日始完成設立登記，因認被告乙○○涉有違反修正前
    公司法第九條第三項前段（按公司法業於九十年十一月十二日修正公布，並自同
    年月十四日起施行，其中第九條刪除原有之第一項、第二項規定，並將原有第三
    項改列為第一項且加重其法定刑）之罪嫌等語。
二、按犯罪事實應依證據認定之，無證據不得推定其犯罪事實；又不能證明被告犯罪
    者，應諭知無罪之判決，刑事訴訟法第一百五十四條、第三百零一條第一項分別
    定有明文。又按認定不利被告之事實，須依積極證據，苟積極證據不足為不利於
    被告事實之認定時，即應為有利被告之認定，最高法院著有三十年上字第八一六
    號判例，另按認定犯罪事實所憑之證據，無論其為直接證據或間接證據，其為訴
    訟上之證明時，均須達於一般之人不至有所懷疑而得確信其為真實之程度，始得
    據為有罪之認定，倘其證明尚未達到此一程度，而有合理性之懷疑存在時，即無
    從遽為有罪之確信，此觀最高法院七十六年臺上字第四九八六號判例意旨亦甚明
    。本件公訴人認被告有涉有違反修正後公司法第九條第一項前段之罪嫌，係以被
    告於八十八年五月六日存入七千八百萬元後，旋即於同年月十日將款項全數匯出
    ，且被告就是否認識本案關係人林淑琴乙節，與證人即惠兆公司股東陳秀鳳所供
    相互矛盾不一，遂認被告就此故意隱瞞，並以惠兆公司登記事項卡、農銀新莊分
    行八十八年五月至八十九年十二月有關公司籌備處開戶之存提款明細表、惠兆公
    司設立登記資本額查核報告書各乙份資為為論據。訊據被告乙○○固坦承係惠兆
    公司之負責人，並於八十八年五月十日自農銀新莊分行，將公司七千八百萬元全
    部提領等情屬實，惟否認有何被訴違反公司法第九條第一項前段之犯行，辯稱：
    農銀新莊分行籌備處帳戶內之七千八百萬元，是各股東繳過來的，股東除了伊以
    外，還有蔡李碧雲、蔡長菁、甲○○及蔡家福，蔡家福並未列名，股東都有按照
    登記之股份出資，因為要投資開發林口的土地，所以把七千八百萬元提走等語。
三、經查：
  (一)惠兆公司經前臺灣省建設廳於八十八年五月二十四日以八八建三字第一七三四三
    二號函核准設立登記，登記資本總額為七千八百萬元，設立登記股東有乙○○、
    甲○○、蔡李翠雲、蔡長菁、蔡家福、鄭玲芬及黃蓮瑩等人，均於八十八年五月
    六日，以現金分別繳納七百八十萬、一千一百七十萬、一千五百六十萬、一千五
    百六十萬、七百八十萬、七百八十萬及一千一百七十萬元，被告乙○○登記為公
    司董事長，甲○○、蔡李翠雲二人為董事，蔡長菁則為監察人等情，有經濟部九
    十年二月十四日經（九０）中字第０九０三一六九五二００號函乙紙，及所檢附
    之惠兆公司設立登記事項卡、設立登記資本額查核報告書、股東繳納股款明細表
    （均影本）各乙份附卷可稽。又被告於惠兆公司設立登記前，曾以惠兆公司籌備
    處負責人之名義，於八十八年五月六日向農銀新莊分行開立000000000
    00號活期存款帳戶，亦有農銀新莊分行九十年三月十四日（九十）農莊字第０
    九五號函所附之開戶資料乙份在卷可按，堪認被告所自承為惠兆公司之董事長及
    蔡家福亦為公司股東等語，尚非虛詞而堪以採信。
  (二)次查證人即惠兆公司會計李嘉綺於檢察官偵訊時供稱：（公司設立資金）七千八
    百萬，是之前買土地做頭期款之用，惠兆公司要買乙○○個人土地，於五月六日
    存入後，五月十日提領出來，是乙○○和其他股東一起出的，（七千八百萬元是
    否全部拿出來？）是的等語（見偵查卷第三十八頁背面）。復據本院核閱農銀新
    莊分行於九十一年二月二十二日以農莊字第九一六八八０００三四號函所檢送，
    十四紙惠兆公司於八十八年五月六日、十日存取款之相關資金來源及流向傳票影
    本等資料，其中被告自合作金庫新莊分行匯款七百八十萬元至上開惠兆公司籌備
    處帳戶；甲○○亦自合作金庫新莊分行匯款一千一百七十萬元；蔡李翠雲分別自
    合作金庫及彰化銀行新莊分行共匯款一千五百六十萬元；蔡長菁自農銀新莊分行
    匯款一千五百六十萬元；蔡家福自合作金庫新莊分行匯款七百八十萬元；鄭玲芬
    分別自合作金庫新莊分行及彰化銀行新莊分行共匯款七百八十萬元；及黃蓮瑩分
    別自合作金庫新莊分行及農銀新莊分行共匯款一千一百七十萬元，合計於八十八
    年五月六日共匯入七千八百萬元，嗣於同年月十日由被告乙○○將七千八百萬元
    悉數領出，並轉存被告個人於農銀新莊分行所開立之000000000000
    00號活期存款帳戶內等情屬實，故被告辯稱農銀新莊分行籌備處帳戶內之七千
    八百萬元係各股東所繳交，及證人李嘉綺證述惠兆公司資金上開存提之情節，核
    與農銀新莊分行前揭函送之傳票影本之資料相符，應非屬事後諉過卸責之詞而洵
    堪採據。
  (三)又據公訴人指為本案關係人之林淑琴於原審訊問時到庭具結明確證稱：伊不認識
    被告，伊有提供二、三千萬元資金存於農銀新莊分行，有人要調時就把錢轉過去
    ，這樣可以賺利息，伊登廣告，有人需要資金就會找伊，借一百萬元，一天五百
    元利息，都是短期的一、二天，本件惠兆公司沒有向伊借錢，亦不認識會計師李
    美賢等語（見原審九十一年三月二十日訊問筆錄）。而證人林淑琴於農銀新莊分
    行所開設之存款帳戶，自八十八年四月起至五月止之交易往來明細，與惠兆公司
    前揭資金來源及流向傳票相互比對結果，林淑琴於八十八年五月六日當日並無資
    金之存提紀錄，又於同年月十日僅有一筆存入九萬九千九百六十元之紀錄，此有
    該行九十一年四月三日農莊字第九一六八八０００六七號函及其所附之林淑琴交
    易往來明細影本五張附卷可佐，足徵惠兆公司設立登記時之資金七千八百萬元並
    非來自證人林淑琴之帳戶，且惠兆公司資金經被告悉數提出後亦未匯入林淑琴帳
    戶，意即惠兆公司資金之來源及流向與證人林淑琴毫無關聯。被告乙○○陳稱伊
    不認識林淑琴。而惠兆公司股東甲○○於檢訊時證稱：「（是否認識林淑琴）知
    道，但不是很了解，有聽嫂嫂（即被告乙○○）提過」，於本院訊問時進一步證
    稱「公司同事有一個叫楊淑琴，一個叫楊素琴，我以為檢察官在問我同事名字，
    所以我說知道」。查證人甲○○自七十九年間即任職於被告夫婿蔡家福之土地登
    記專業代理人事務所，而蔡家福另開設之「家福建設事業股份有限公司」於其間
    確有名為「楊素琴」、「楊淑琴」之員工，此有勞工保險局九十一年十月二十八
    日保承資字第６０７０８９８號書函暨檢送之楊淑琴、楊素琴二人勞工保險被保
    險人擔保資料表可稽（見本院卷第四一至四四頁）。證人甲○○於本院所述，尚
    非無據。何況被告就是否認識證人林淑琴乙節，縱與惠兆公司之股東甲○○所供
    互核不一，亦難據此逕為認定不利於被告之基礎。
  (四)末查證人即安和會計師事務所之會計師李美賢於原審審理時證稱：本件惠兆公司
    本或銀行餘額證明，伊才會出具報告書，至於公司資本之來源，伊無從查證也不
    過問，也不會知道是否為設立股東所出資，伊確定簽證日期當天，公司有這些資
    本等語（見原審九十一年五月一日審判筆錄）。又本件證人李美賢為惠兆公司出
    具之資本額查核報告書，其簽證日期為八十八年五月七日，有該紙查核報告書影
    本乙紙在卷可參，而被告係於同年月十日始提領七千八百萬元，則證人李美賢於
    簽證時，自無從得知被告於事後會將資金提領一空，實難謂證人李美賢與被告間
    ，就惠兆公司設立登記時資金之查核，有何犯意聯絡及行為分擔，且本案全卷之
    證據資料，除該紙查核報告書外，公訴人並未指明本件確由被告透過證人李美賢
    ，向不詳之人取得七千八百萬元之其他積極證據，則公訴意旨謂證人李美賢與被
    告共同涉有本件違反公司法罪嫌云云，自有未洽
  (五)綜上，本件惠兆公司於設立登記時，被告及登記之股東均確實以現金繳足出資額
    ，難認有何透過證人李美賢向不詳之人或向林淑琴借貸之情事，被告前開所辯各
    節，洵堪採信。又被告於股東繳足股款後，未待惠兆公司完成設立登記，即將資
    金悉數領出，充為惠兆公司向其購買土地之價金，然究與修正前公司法第九條第
    三項前段之構成要件有間。此外，本院復查無其他可資證明被告確有公訴意旨所
    指訴犯行之積極證據，原審依前揭規定及判例之意旨，以不能證明被告乙○○犯
    罪，為無罪之諭知，於法並無不合，公訴人仍執聲請簡易判決處刑之相同理由上
    訴，其上訴核無理由，應予駁回。
據上論斷，應依刑事訴訟法第三百六十八條，判決如主文。
本案經檢察官田炳麟到庭執行職務。
中      華      民      國    九十二    年      四      月      九      日
                              臺灣高等法院刑事第十二庭
                                  審判長法  官  劉  景  星
                                        法  官  陳  博  志
                                        法  官  沈  宜  生
右正本證明與原本無異。
如不服本判決，應於收受送達後十日內向本院提出上訴書狀，其未敘述上訴之理由者
並得於提起上訴後十日內向本院補提理由書（均須按他造當事人之人數附繕本）。
                                        書記官  魏  淑  娟
中      華      民      國    九十二    年      四      月     十一     日


司法院資訊處製作；財團法人民間司法改革基金會備份。
